臺灣高等法院刑事判決　　　　　　　　96年度上易字第1653號
上　訴　人　臺灣臺北地方法院檢察署檢察官
上　訴　人
即　被　告　乙○○
選任辯護人　劉岱音　律師
上列上訴人因被告詐欺案件，不服臺灣台北地方法院95年度易字
第2753號，中華民國96年6月14日第一審判決（起訴案號：臺灣
台北地方法院檢察署95年度偵字第20199號），提起上訴，本院
判決如下：
    主      文
原判決撤銷。
乙○○幫助意圖為自己不法之所有，以詐術使人將本人之物交付
，處有期徒刑伍月，如易科罰金，以新臺幣壹仟元折算壹日，減
為有期徒刑貳月又拾伍日，如易科罰金，以新臺幣壹仟元折算壹
日。
    事      實
一、乙○○明知無正當理由徵求他人提供金融帳戶之存摺、提款
    卡及密碼者，極有可能利用該等帳戶為與財產有關之犯罪工
    具，而可預見金融帳戶被他人利用以遂行其等為詐欺犯罪，
    竟仍容任所提供之金融帳戶可能被利用，造成詐欺取財結果
    之發生，而基於幫助他人實施詐欺取財犯罪之不確定故意，
    依姓名年籍不詳之成年詐騙集團成員之指示，於民國95年7
    月3日前往中華郵政股份有限公司（下稱中華郵政公司）臺
    北螢橋郵局，以其於該局所開設局號0000000、帳號000000-
    0存簿儲金帳戶之存摺遺失為由，辦理掛失補發，同時申請
    補發晶片金融卡，於同日獲補發存摺，並於同月12日領得晶
    片金融卡後，即將上開帳戶之存摺、金融卡等物交付該詐騙
    集團成員，並告知金融卡密碼，而以上開方式幫助他人從事
    詐欺取財犯行。該等詐騙集團成員取得乙○○之帳戶資料後
    ，即共同意圖為自己不法之所有，推由某一詐騙集團成員於
    同年7月19日上午11時30分許，撥打電話予甲○○，佯稱為
    中華電信公司人員，對甲○○告稱有電話費欠繳云云，致甲
    ○○陷於錯誤，而於同日下午2時30分許匯款新臺幣（下同
    ）55萬元至乙○○之前開帳戶內，旋由該詐騙集團成員悉數
    提領一空。嗣因甲○○發覺受騙報警處理，始循線查知上情
    。
二、案經臺北市政府警察局中正第二分局報請臺灣臺北地方法院
    檢察署檢察官偵查起訴。
    理      由
一、訊據被告乙○○固坦承曾以存摺遺失為由，於95年7月3日前
    往臺北螢橋郵局申請補發帳號000000-0帳戶之存摺及金融卡
    ，惟矢口否認將帳戶交付他人或有何幫助詐欺犯行，辯稱：
    當時欲應徵工作而需要存摺，因找不到存簿，故於95年7月3
    日辦理掛失補發，補發後即將存簿、金融卡及密碼紙條一併
    放入存摺封套，隨身放在身上所揹之背包內，嗣於搭公車時
    遺失，事後有以電話向郵局辦理掛失云云。經查：
(一)被告於95年7月3日前往中華郵政公司臺北螢橋郵局，以其於
    該局所開設帳號000000-0存簿儲金帳戶之存摺遺失為由，辦
    理掛失補發，同時申請補發晶片金融卡（當日帳戶內餘額為
    1175元），於同日獲補發存摺，並於同月12日領得晶片金融
    卡等事實，除據被告供承不諱外，並有中華郵政公司儲匯處
    95年10月20日儲字第0950001784號函及所檢附之掛失補副申
    請書、客戶歷史交易清單在卷可稽（見偵查卷第50、51、56
    頁）；而詐騙集團成員係於95年7月19日上午11時30分許，
    撥打電話予甲○○，佯稱為中華電信公司人員，對甲○○告
    稱有電話費欠繳云云，甲○○因而陷於錯誤，而於同日下午
    2時30分許匯款55萬元至被告前開帳戶內，隨即遭人提領一
    空等情，除據被害人甲○○指訴綦詳外（見偵查卷第10至11
    頁），並有前揭客戶歷史交易清單及甲○○所提國內匯款申
    請書在卷可稽（見同偵查卷第14、56頁）。依上開各情，足
    認被告所開設之中華郵政公司臺北螢橋郵局帳戶確遭詐騙集
    團成員持有使用，並於詐騙被害人匯款後加以提領花用。
(二)被告雖辯稱其帳戶存摺、金融卡及密碼單等物在公車上遺失
    ，事後有以電話向郵局辦理掛失云云，惟關於遺失之時間及
    嗣後辦理掛失情節，其於警詢時供稱：95年7月7日15時左右
    我搭乘公共汽車時，遺失在公車上，我於95年7月10日10點
    左右有打電話向臺北市○○區○○街76號（螢橋分行）申請
    掛失（見偵查卷第7至8頁），於偵訊時則稱：存摺是在95年
    7月7日在金山南路坐公車回士林時，在公車上不見的，我當
    天有去士林分局要報案我的存摺遺失，警察說不用，叫我星
    期一去郵局掛失，我星期一就有打電話到郵局掛失，郵局有
    說要幫我處理等語（見偵查卷第24頁），於原審亦稱：存摺
    被偷當時我正好在士林，所以我到士林分局報警，警方說不
    用處理，叫我星期一跟郵局說等語（見原審卷第10頁反面）
    。依被告前開所述，其存摺遭竊之日即95年7月7日為週五，
    遭竊後並於週一即同年7月10日向郵局辦理掛失；惟查被告
    於95年7月10日並無向臺北螢橋郵局辦理存摺、印章、金融
    卡掛失之紀錄，此有中華郵政公司臺北郵局95年10月31日北
    營字第0950904612號函在卷可稽（見偵查卷第73頁），是其
    供稱存摺等物於95年7月7日遺失後旋於週一辦理掛失云云，
    顯與客觀證據不符。辯護意旨雖主張被告係於95年7月24日
    向臺北螢橋郵局以電話掛失，並舉被告住處00000000電話之
    通聯紀錄為證（通聯紀錄等見偵查卷第68、74頁），惟此不
    僅與被告先前於警詢及偵查中關於掛失時間之陳述，有所不
    同，且以95年7月24日（星期一）往前推算，依被告先前一
    貫之供述，其應係在7月21日（星期五）遺失存摺，惟斯時
    被害人早已遭人詐騙匯款，被告帳戶遺失時間豈有可能在被
    害人遭詐騙之後？益徵被告所辯為不足採。
(三)又被告供稱當時欲應徵工作而需要存摺，因找不到存簿，始
    於95年7月3日辦理掛失補發云云，惟該帳戶內之款項始終均
    為被告之長輩所存入，被告自己未曾存過，且被告自6、7年
    前國中畢業前後，即因已將帳戶內款項提領殆盡而未再使用
    過該帳戶，被告甚而對於該帳戶89年3月4日申報遺失並更換
    印鑑之情形毫無所悉，上情均為被告自承在卷（見原審卷第
    89頁正反面、第90頁），且被告供稱其僅前往應徵之公司上
    班一天，即因自覺不適合而未繼續上班，當時尚未辦理補發
    存摺等語（見原審卷第87頁），則被告既未曾存入款項，亦
    不知89年間更換存摺印鑑之事，更停止使用該帳戶達6、7年
    之久，顯然其已長期未使用該帳戶，又在確定不工作，無須
    使用該帳戶，且帳戶幾無存款之情形下，於95年7月3日申請
    補發存摺、金融卡，確與一般人申辦及使用帳戶之情形有異
    ；另被告辯稱係將存摺、金融卡及密碼紙條一併放入存簿封
    套，置於所揹包包內而在公車上遺失云云，惟被告既無使用
    該帳戶之習慣，何須大費周章攜帶全部物品搭乘公車，而遭
    竊時，又適巧僅揹包內之存簿、金融卡、密碼單等物遺失，
    其餘物品均仍存在，凡此均屬難以想像，參以被告對於遺失
    情節前後供述歧異，益證其所辯為不足採。再衡諸苟確如被
    告所辯上揭金融機構帳戶之存摺、金融卡、密碼等係於公車
    上遺失云云，惟就取得上揭金融機構帳戶之第三人而言，該
    人既有意利用他人帳戶作為詐騙之工具，當無選擇一隨時可
    能遭真正存款戶掛失而無法使用之帳戶之可能，輔以現今社
    會上，確實存有不少為貪圖小利而出售自己帳戶供人使用之
    人，是該第三人僅需付出少許之金錢，即可取得可完全操控
    而無遭掛失風險之他人帳戶，該第三人實無以此方式取得上
    揭金融機構帳戶之必要。否則，若被告在該第三人尚未行詐
    前，或行詐後，尚未將上揭金融機構帳戶內之款項領出前，
    立即將上揭金融機構帳戶掛失，該第三人豈非無法遂其詐財
    之目的，該第三人絕無將涉及詐騙成否之關鍵置於如此不確
    定境地之可能。是本件依被告帳戶交易明細，係於95年7月3
    日辦理掛失補發存摺及金融卡，7月5日提領1100元而僅餘75
    元，7月12日核發晶片金融卡後，即於7月18日無摺存入1000
    元，被害人旋於翌日（19日）遭騙匯入款項，佐以上開各情
    ，足認被告確係依不詳詐騙集團成員指示，先於7月3日辦理
    存摺掛失補發，並於7月5日自行將帳戶內之款項提領幾盡（
    提領1100元），嗣於7月12日領得金融卡後，即將存摺、金
    融卡等物交付詐騙集團成員，該成員取得存簿等物，於7月
    18 日嘗試匯款1000元測試帳戶功能正常無誤後，即於翌日
    行騙誘使被害人匯款，被告復於7月24日向郵局掛失，以製
    造「遺失」假象等事實，均甚為明確。被告辯稱帳戶遺失遭
    竊，未交付他人云云，不足採信。
(四)按金融帳戶為個人理財之工具，申請開設金融帳戶並無任何
    特殊之限制，一般民眾皆可以存入最低開戶金額之方式自由
    申請開戶，並得同時在不同金融機構申請多數存款帳戶使用
    ，此乃眾所週知之事實。依一般人之社會生活經驗，倘係合
    法收入，本可自行向金融行庫開戶使用，而無向他人購買帳
    戶之必要。足見他人不以自己名義申請開戶，反以其他方式
    向不特定人蒐集、收購或借用他人之金融機構帳戶使用，衡
    情應能懷疑蒐集、收購或借用帳戶之人目的在於供不法詐騙
    份子用以詐使他人將款項匯入後，再加以提領之用。被告將
    其所有之金融機構帳戶存摺、金融卡交付他人，依卷內事證
    ，雖無證據證明被告知悉詐騙集團成員如何犯罪，惟該等詐
    騙份子將被告交付之帳戶供作提領詐騙款項之用，則顯然不
    違反被告之本意，被告自有幫助詐欺取財之不確定故意甚明
    。本件事證明確，被告犯行堪以認定。
二、按刑法上之幫助犯，係對於犯罪與正犯有共同之認識，而以
    幫助之意思，對於正犯資以助力，而未參與實施犯罪構成要
    件之行為者而言。是以如未參與實施犯罪構成要件之行為，
    而係出於幫助之意思提供助力，即屬幫助犯，而非共同正犯
    。被告基於幫助之不確定故意，將自己之中華郵政公司臺北
    螢橋郵局帳戶存摺及金融卡等物交付他人，該等帳戶進而為
    不詳成年詐騙集團份子用以詐騙他人，是被告係參與詐欺罪
    構成要件以外之行為，且並無證據足資證明被告係以正犯而
    非以幫助犯之犯意參與犯罪，應認其所為係幫助犯而非正犯
    行為。是核被告所為，係犯刑法第339條第1項、第30條第1
    項詐欺取財罪之幫助犯，其幫助他人犯前開罪名，依刑法第
    30條第2項之規定，按正犯之刑減輕之。原審予以被告論罪
    科刑，固非無見，惟查：中華民國96年罪犯減刑條例已於96
    年7月16日施行，本件被告犯罪時間為中華民國96年4月24
    日以前，悉合於減刑條件，原審未及審酌上開減刑條例之施
    行予以減刑，即有未當。公訴人上訴意旨略以原判決量刑過
    輕云云，係就原審法院適法範圍裁量權之行使為爭執，且原
    審量處被告有期徒刑之刑期，已審酌被告之各種犯罪情狀，
    並無明顯失出，另被告上訴意旨猶執陳詞否認犯罪，雖均無
    理由，惟原判決既有可議之處，即屬無可維持，應由本院將
    原判決撤銷改判。爰審酌被告為圖小利之犯罪動機、目的、
    手段，其提供帳戶作為他人詐騙財物之工具，助長他人犯罪
    ，增加政府查緝犯罪之困難，危害財產安全及社會穩定，被
    害人被害金額高達55萬元，然被告犯後否認犯行、迄今尚未
    與被害人和解等一切情狀，量處如主文第2項所示之刑，並
    依中華民國96年罪犯減刑條例第2條第1項第3款規定減刑二
    分之一及諭知易科罰金之折算標準。
據上論斷，應依刑事訴訟法第369條第1項前段、第364條、第299
條第1項前段，刑法第339條第1項、第30條第1項前段、第2項、
第41條第1項前段，刑法施行法第1條之1，中華民國96年罪犯減
刑條例第2條第1項第3款、第7條、第9條，判決主文。
本案經檢察官陳大偉到庭執行職務。
中　　華　　民　　國　　96　　年　　9 　　月　　19　　日
                  刑事第十五庭審判長法  官　吳昭瑩
                                    法  官　李釱任
                                    法  官  蘇隆惠
以上正本證明與原本無異。
不得上訴。
                                    書記官  吳玉華
中　　華　　民　　國　　96　　年　　9 　　月　　19　　日
附錄本案論罪科刑法條全文
中華民國刑法第339條：
意圖為自己或第三人不法之所有，以詐術使人將本人或第三人之
物交付者，處5年以下有期徒刑、拘役或科或併科1000元以下罰
金。
以前項方法得財產上不法之利益或使第三人得之者，亦同。
前2項之未遂犯罰之。
